臺灣高等法院民事判決　　　　　　　　 95年度重上字第625號
上　訴　人　丁○○
　　　　　　丙○○
共　　　同
訴訟代理人　趙昌平律師
複　代理人　姜　萍律師
被　上訴人　乙○○
訴訟代理人　陳長甫律師
上列當事人間請求遷讓房屋等事件，上訴人對於中華民國95年11
月6日臺灣臺北地方法院95年度重訴字第652號第一審判決提起上
訴，本院於96年6月12日言詞辯論終結，判決如下：
    主  文
上訴駁回。
第二審訴訟費用由上訴人負擔。
    事實及理由
一、被上訴人主張：坐落台北市○○區○○路1段212巷30號、同
    巷34號房屋（下稱系爭30號、34號房屋）為伊自執行法院拍
    定而取得所有權，然上訴人丁○○無正當權源占有系爭30號
    、34號房屋，並將該30號、34號房屋分別出租予原審共同被
    告洪延証（經受敗訴判決，未據聲明不服，已告確定）及上
    訴人丙○○，致伊受有無法使用系爭30號、34號房屋之損害
    。爰依民法第767條規定， 請求判命上訴人丁○○及原審共
    同被告洪延証，將系爭30號房屋遷讓返還；上訴人丁○○、
    丙○○將系爭34號房屋遷讓返還；並依共同侵權行為、不當
    得利規定，請求判命其等各賠償伊無法使用系爭30號、34號
    房屋之損害如原審訴之聲明第1、2項所示等語。並於本院答
    辯聲明：上訴駁回。
二、上訴人則以：系爭30號、34號房屋係上訴人丁○○於84年４
     月10日， 各以每月２萬元向原所有權人賴沈月霞承租且立
    有租約（下稱系爭租約），再轉租予洪延証、丙○○；且約
    定租期至「拆屋重建止」，系爭租約已為不定期租賃契約，
    被上訴人訴請遷讓房屋等為無理由等語，資為抗辯。並上訴
    聲明：(一)原判決不利於上訴人部分廢棄。(二)上開廢棄部分，
    被上訴人在第一審之訴及假執行聲請均駁回。
三、查被上訴人主張系爭30號、34號房屋為被上訴人自執行法院
    拍定而取得所有權等語，有卷附執行法院95年3月3日北院錦
    93執寅字第20407號不動產權利移轉證書、 建物登記謄本可
    憑（見原審卷第6-11頁），並經原審調閱執行法院93執字第
    20407號執行卷宗查核屬實； 另上訴人丁○○並將系爭30號
    、34號房屋每月各以５萬元出租予原審共同被告洪延証、上
    訴人丙○○乙情，亦有卷附台北市政府警察局萬華分局95年
    7月17日北市警萬分刑字第09532717200號函附查訪表可稽（
    見原審卷第31-33頁）； 且為上訴人丁○○所不爭執（見原
    審卷第61、72頁），自堪信為真實。
四、本件爭點為：(一)上訴人丁○○、廖銘春是否無權占有系爭30
    號、34號房屋？(二)被上訴人受有無法使用系爭30號、34號房
    屋之損害為若干？茲分別論述如下：
五、爭點一：上訴人丁○○、廖銘春是否無權占有系爭30號、34
    號房屋？
  (一)查系爭30號、34號房屋於執行法院前開強制執行事件執行前
    ，即遭原所有權人賴沈月霞之債權人劉湯雲持原法院85年度
    執字第裁全字第1858號假扣押裁定予以假扣押在案，且執行
    法院於85年5月15日至系爭30號、 34號房屋執行時並無人應
    門，且經債權人劉湯雲查報為空屋等情，有卷附原法院85年
    度執全字第1482號假扣押執行筆錄、陳報狀可參（見原審卷
    第18至21頁），復經本院調閱上開執行卷宗核閱無誤；再參
    照原所有權人賴沈月霞於台灣中小企業銀行股份有限公司辦
    理借款，並以系爭30號、34號房屋為設定抵押擔保時，曾於
    84 年5月20日切結系爭30號、34號房屋並無租賃權存在（見
    原審卷第22-23頁之切結書）， 足見系爭30號、34號房屋，
    於85年5月15日執行法院執行假扣押時顯為空屋甚明。 是上
    訴人丁○○抗辯：伊於84年4月10日各以每月2萬元，向賴沈
    月霞承租系爭30號、34號房屋云云，要無可取。上訴人雖主
    張： 上訴人丁○○於84年4月10日向賴沈月霞承租系爭30號
    、34號房屋，有卷附房屋租賃契約為證（ 見本院卷第32-37
    頁）。惟查：
    1.系爭30號、34號房屋， 於85年5月15日由執行法院以85年
      度民執全寅字1482號假扣押事件查封在案，依當時之執行
      筆錄載明「現場經按門鈴無人應門」，經債權人呈報「該
      現址房屋使用狀況為空屋」，果若如上訴人丁○○主張其
       於84年4月10日承租後將系爭30、34號房屋出租予丙○○
      經營餐廳，則何以執行筆錄無該址為餐廳或餐廳招牌之記
      載；又查封依強制執行法規定，必在現場張貼封條或揭示
      查封告示，以使現占用人知悉該屋遭查封之狀況，倘若有
      租賃之情，此攸關承租人之利益，又何以未見上訴人丁○
      ○、丙○○在前開假扣押案件中陳報有租賃之情。
    2. 系爭房屋原所有權人賴沈月霞於84年5月20日以系爭不動
      產供擔保向銀行借款，曾書立與台灣中小企業銀行之切結
      書（見原審卷第22-23頁）， 切結保證「提供抵押之不動
      產於提供設抵押之時，確無任何租賃關係存在。」顯見賴
      沈月霞於84年5月20日向銀行借款時， 並無將系爭房屋出
      租之情， 故上訴人丁○○稱其於84年4月10日與賴秋月霞
      簽訂系爭租約，實屬虛偽。
    3.又系爭30號、34號房屋為1、2樓之建物， 1樓可充當店面
      使用， 而賴沈月霞向台灣中小企銀借貸設定金額高達4,4
      00萬元（見本院卷第50頁），足徵系爭30號、34號房屋價
      值甚高，參以上訴人丁○○所稱將系爭30號、34號房屋各
      以5萬元出租， 而系爭租約則係賴沈月霞將系爭30號、34
      號房屋出租予上訴人丁○○各２萬元，其租金給付與銀行
      借款利息尚有不足，則以此租金價格出租有違常情，應係
      事後通謀訂立，以製造拍賣程序不能點交狀況。
    4. 上訴人於原審並未主張上訴人丁○○於84年4月10日向賴
      沈月霞承租系爭30號房屋後，即無償借予訴外人張宏坤置
      放樂器使用，故上訴人此部分之事實主張與聲請傳喚張宏
      坤為證人之攻擊防禦方法， 依民事訴訟法第447條規定為
      新攻擊防禦方法，已生失權效果，於本院自不得再行主張
      。
    5.查系爭30號房屋現占用人洪延証之妹甲○○於本院證稱：
      我沒有向丁○○承租，我是跟賴沈月霞承租、丁○○是今
      年來找我們才認識；承租30號房屋時，房屋全部是廢墟，
      完全是我爸爸自己裝潢，生財器具是自己買的；90年時是
      我爸爸去承租，91年開始是我與我爸爸一齊去簽合約的；
      租金部分我是一年開12張票，付給賴沈月霞等語（見本院
      卷第73頁）。再查證人甲○○之父洪木確於91年8月1日向
      賴沈月霞承租30號房屋３年，有租約在卷可憑（見本院卷
      第83-87頁），足證根本無上訴人丁○○所主張於84年4月
      10日向賴沈月霞承租系爭30號、34號房屋，並分別轉租之
      事。顯見本件係上訴人丁○○於94年間台北地方法院拍賣
      系爭30號、34號房屋之強制執行程序中，才與賴沈月霞通
      謀虛偽訂立系爭租約，並據以該租約占用系爭30號、34號
      房屋，而使執行法院因系爭30號、34號房屋於查封前已有
      不定期租約而不點交，故上訴人丁○○與賴沈月霞所訂立
      系爭租約依法無效，不得據以對被上訴人主張有權占用。
    6.退步言之，縱上訴人丁○○與賴月霞所訂租賃契約為真，
      則其租約為定期租約，且租期已到期，上訴人亦不得再據
      該租約主張有權占有系爭30號、34號房屋。
      (1)按定期租賃契約係指定有期間之租賃，而期間指確定或
        可得確定的一定範圍內的時期，是當事人預期不確定事
        實發生，以該事實發生為租約之到期日，則為可得預定
        之時期，仍屬定期租約，反觀不定期租約，指未定期間
        之租賃。本件系爭租約約定「雙方同意自本約簽訂日起
        至拆屋重建止」，顯係以出租人要拆屋重建之不確定事
        實發生，為租約之到期日，是系爭租約為定期租約，而
        非不定期租約，上訴人謂系爭租約為不定期租約，容有
        誤會。
      (2)再上開「至拆屋重建止」係租約到期之約定，租約當事
        人並無以「拆屋重建」為租約消滅之條件，上訴人主張
        系爭租約為不定期租約，另附有拆屋重建之解除條件，
        亦有誤會。
      (3)查本件系爭30號、34號房屋之原所有權人賴沈月霞，既
        因系爭30號、34號房地遭法院拍賣而喪失所有權，則其
        與建商合建而必須拆屋之事實發生已不可能，參照最高
        法院94年度台上字第894號判決意旨， 在已不確定事實
        發生為債務清償期，如該不確定事實發生已不能時，視
        為清償期屆至，是系爭租約之到期日，已因原出租人賴
        沈月霞喪失所有權而不可能與建商合建而必須拆屋，故
        系爭租約之期限於拍賣系爭30號、34號房屋而使賴沈月
        霞喪失所有權時，其拆屋重建之租期已不可能發生，租
        期即已屆至，上訴人等占用系爭房屋顯屬無權佔用，被
        上訴人請求其等遷讓房屋並給付損害金或不法得利，為
        有理由。
  (二)系爭30號房屋現占用人洪延証，經原審判決後，並未上訴而
    告確定， 又上訴人丁○○對系爭30號房屋在本件於95年5月
    23日起訴時為其占用並出租予洪延証，並不爭執，且有台北
    市政府警察局萬華分局95年7月17日北市警察分刑字第09532
    717200號函附訪查表可稽（ 見本院卷第61-63頁），而於上
    訴後仍主張系爭30號房屋於90年間轉租予洪延証迄今，然於
    本院準備程序中， 竟改稱自95年12月1日起未占用系爭30號
    房屋，並提出訴外人高睿鴻及蕭學智之房屋租賃契約書，惟
    查訴訟繫屬中為訴訟標的之法律關係，雖移轉於第三人，於
    訴訟無影響，民事訴訟法第254條第1項定有明文，是上訴人
    丁○○將其占有系爭30號房屋改由訴外人高睿鴻及蕭學智占
    用，其仍為適格之被告。 再者系爭30號房屋所有權於95年3
    月22日已由被上訴人登記為所有權，而現占用人為洪延証，
    亦經原審函請台北警局萬華分局訪查在案，是上訴人丁○○
    所提上證三之高睿鴻及蕭學智間之租約，其二人既非系爭30
    號房屋所有權人，亦非占用人竟簽訂租約，顯係虛偽訂立，
    而不足採。
  (三)上訴人丁○○與賴沈月霞間既無系爭租約存在，則其占有系
    爭30號、34號房屋即無正當權源，而其又將系爭30號、34號
    房屋再出租予洪延証及上訴人丙○○，則上訴人丙○○自屬
    無占有之正當權源。
六、爭點二：被上訴人受有無法使用系爭30號、34號房屋之損害
    為若干？
  (一)按數人共同不法侵害他人之權利者，連帶負損害賠償責任，
    民法第185條第1項前段定有明文；又，依不當得利之法則請
    求返還不當得利，以無法律上之原因而受利益，致他人受有
    損害為其要件，故其得請求返還之範圍，應以對方所受之利
    益為度，非以請求人所受損害若干為準，無權占有他人土地
    ，可能獲得相當於租金之利益為社會通常之觀念（最高法院
    61年台上字第1695號判例參照）。
  (二)查系爭30號、34號房屋既遭上訴人丁○○無權占有後，再將
    系爭30號、34號房屋各以５萬元出租予洪延証及上訴人丙○
    ○（此為丁○○所自陳，見原審卷第72頁），則被上訴人所
    受損害即上訴人可獲得相當租金之利益，本院審酌上情，認
    被上訴人訴請上訴人丁○○各與洪延証及丙○○，應各自其
    取得系爭30號、34號房屋所有權之日起（即95年3月3日，見
    原審卷第8-11頁之建物登記謄本），按月連帶賠償其相當租
    金損害5萬元，自屬允當。
七、從而， 被上訴人依民法第767條規定，訴請上訴人丁○○與
    洪延証應將系爭30號房屋遷讓返還；上訴人丁○○與上訴人
    丙○○應將系爭34號房屋遷讓返還；並依侵權行為法則及不
    當得利規定，訴請上訴人丁○○應各與洪延証及上訴人丙○
    ○，自95年3月3日起返還上列房屋之日止，按月連帶賠償其
    ５萬元，為有理由，應予准許。原審為就上開部分被上訴人
    勝訴之判決，依兩造聲請，各酌定相當擔保金額，為准免假
    執行之宣告，核無不合。上訴意旨指摘原判決此部分不當，
    求予廢棄改判，為無理由，應予駁回。
八、本件事證已臻明確，兩造其餘攻擊防禦方法，核與判決結果
    已不生任何影響，不再贅述，併此敘明。
九、據上論結，本件上訴為無理由，依民事訴訟法第449條第1項
    、第78條、第85條第1項，判決如主文。
中　　華　　民　　國　　96    年    6     月　　26　　日
                    民事第八庭
                        審判長法　官  劉勝吉
                              法　官  鄭威莉
                              法  官  滕允潔
正本係照原本作成。
如不服本判決，應於收受送達後20日內向本院提出上訴書狀，其
未表明上訴理由者，應於提出上訴後20日內向本院補提理由書狀
（均須按他造當事人之人數附繕本）上訴時應提出委任律師或具
有律師資格之人之委任狀；委任有律師資格者，另應附具律師資
格證書及釋明委任人與受任人有民事訴訟法第466條之1第１項但
書或第2項（詳附註）所定關係之釋明文書影本。
中　　華　　民　　國　　96　　年　　6 　　月　　27　　日
　　　　　　　　　　　　　　　書記官  李翠齡
附註：
民事訴訟法第466條之1（第1項、第2項）：
對於第二審判決上訴，上訴人應委任律師為訴訟代理人。但上訴
人或其他法定代理人具有律師資格者，不在此限。
上訴人之配偶、三親等內之血親、二親等內之姻親，或上訴人為
法人、中央或地方機關時，其所屬專任人員具有律師資格並經法
院認為適當者，亦得為第三審訴訟代理人。
